【裁判字號】    96,再,9
【裁判日期】    970201
【裁判案由】    給付工程款
【裁判全文】
臺灣高等法院高雄分院民事判決             96年度再字第9號
再審原告    第一環保能源科技股份有限公司
法定代理人  乙○○
訴訟代理人  蕭富山律師
再審被告    三友鋼管工業股份有限公司
法定代理人  甲○○○
上列當事人間請求給付工程款等事件，再審原告對於民國95年12
月12日台灣高雄地方法院94年度建字第100 號第一審判決及民國
96年6 月29日本院96年度建上易字第1 號第二審確定判決，提起
再審之訴，本院判決如下：
    主  文
再審之訴駁回。
再審訴訟費用由再審原告負擔。
    事實及理由
一、再審之訴顯無再審理由者，得不經言詞辯論，以判決駁回之
    ，民事訴訟法第502條第2項定有明文。
二、再審意旨略以：
  (一)原確定判決有民事訴訟法第496 絛第1 項第1 款所定「適用
    法規顯有錯誤」之再審事由：
    查再審原告於第一審及本院前審已主張其於民國93年4 月19
    日簽發第二期款新台幣（下同）149 萬6250元之統一發票向
    再審被告請款，經再審被告於同年5 月26日給付其中80萬元
    ，並持該發票全額向稅捐機關申報，可見再審被告亦認再審
    原告已依系爭合約「六、付款辦法」之2.約定，將機械設備
    運至現場且完成安裝，否則當不會憑該發票給付部分貨款，
    並持以報稅。申言之，在商業交易上，付款人於收受請款人
    之統一發票後，認無疑後始會據此發票付款，並於付款後持
    該發票報稅，此合於一般經驗法則及論理法則。且故意不實
    申報稅額，恐涉及偽造文書等罪，再審被告焉有甘冒刑責而
    為不實申報。是依論理法則及經驗法則，再審被告已給付再
    審原告80萬元，並持該發票所示全額向稅捐機關報稅，可知
    再審被告並不否認再審原告已依約將機械設備運至現場且完
    成安裝。詎原判決竟以「被上訴人（即再審被告）卻持上開
    第二期款之統一發票向稅捐機關申報，其申報是否確實或有
    無不法，依法自應由稅捐機關查處，不因被上訴人（即再審
    被告）已持上開統一發票向稅捐機關申報，即可認定上訴人
    （即再審原告）已依約將機械設備安裝完成」為由，認再審
    原告主張已依約將機械設備安裝完成云云，不足採信，顯違
    論理法則，且未依一般商業交易上之經驗法則認定事實，有
    民事訴訟法第496 條第1 項第1 款所定「適用法規顯有不當
    」之再審事由。
  (二)原判決有民事訴訟法第497 條所定「漏未斟酌足影響於判決
    之重要證物」之再審事由：
  1.原判決未斟酌再審原告於93年8 月2 日對再審被告所為之發
    函，足以影響判決結果：
  (1)再審原告於第一審主張再審被告曾於93年5 月26日支付系爭
    工程第二期款中部分金額80萬元予再審原告，而再審原告曾
    於93年8 月2 日發函予再審被告（下稱8 月2 日函），略謂
    ：「敝公司（即再審原告）根據該合約之要求已於4 月19日
    完成此階段之設備安裝工程」等語，足證再審原告已依系爭
    合約，將機械設備運至現場並安裝完成，再審被告始願支付
    80萬元，再審原告自得請求再審被告給付依系爭合約定之剩
    餘款項等語。
  (2)詎原判決卻以再審原告另一於93年10月6 目致再審被告之催
    告函（下稱10月6 日函），其中陳稱「本公司（即再審原告
    ）已於6 月初依合約完成按裝，請依約履行第二期請款程序
    辦理」等語，而認定再審被告給付再審原告之80萬元係在再
    審原告所稱完成安裝即93年「6 月初」之前，由此可證再審
    被告給付再審原告80萬元時，再審原告尚未依約完成機械設
    備之安裝，故再審被告縱有給付80萬元，亦不足以證明係因
    再審原告已依約將機械設備運至現場且完成安裝之事實，進
    而採信再審被告於原審中毫無證據、憑空主張該筆80萬元之
    款項係再審被告請求先行給付，而為顧及商業情誼始同意先
    為給付之抗辯。
  (3)惟查再審原告於第一審時業已提出早於「10月6 日函」之「
    8 月2 日函」，而該函明確載明再審原告於4 月19日完成安
    裝，足證再審被告於同年5 月26日給付再審原告之80萬元，
    係再審原告於同年「4 月19日」完成安裝工程之後。詎原判
    決未斟酌此一證物，逕以稍後「10月6 日函」所載之完工日
    期較5 月26日付款日為晚為由，認定再審被告給付該筆80
    萬元款項時，再審原告尚未依合約完成機械設備之安裝，顯
    有漏未斟酌足以影響於判決之重要證物之再審事由。
  (4)又同為再審原告發出之「8 月2 日函」及「10月6 日函」，
    前者稱已於「4 月19日」完成安裝，而後者則稱於「6 月初
    」完成按裝，何以前者不可採，而後者即得採信，原判決亦
    漏未斟酌，僅摭取其中一證物，認再審原告所為已完成機械
    設備安裝之主張不可採，顯忽略再審原告所發出之「8 月2
    日函」之意係指已於「4 月19日」依系爭合約完成機械設備
    之按裝，而嗣後所發之「10月6 日函」所稱「於6 月初完成
    按裝」則係指追加工程而言，是原判決漏未斟酌足以影響於
    判決之重要證物（即8 月2 日函），亦至明確。
  2.原判決未斟酌原審原告為證明業依合約將機械設備運至現場
    且安裝完成，及依系爭協議書試車完畢所提出之現場照片，
    足以影響原判決之結果：
    按本案之爭點在於再審原告有無依系爭合約之約定完成機械
    設備之安裝，而有無「安裝」係屬事實問題，非文件書面所
    能呈現，故現場履勘或依履勘所得之證物，較諸單純之書面
    資料更能釐清工程有無完成之事實，此為眾所周知之事實。
    惟本院前審對於系爭工程有無完成安裝之事實，竟未親自履
    勘，其認事用法已有可議。詎第一審竟僅任由雙方律師會同
    履勘而各自陳報履勘結果，而對於再審原告基於履勘結果所
    提出再審原告業依約將機械設備運至現場且完成安裝之「現
    場照片」10幀，置之不顧，竟憑再審被告空口否認未完成安
    裝、泛言因顧及商業情誼而先給付80萬元云云，及無法明確
    證明安裝事實之雙方往來書函及協議書上之用字遣詞（例如
    「6 月初完成按裝」、「試車完畢」），率斷再審原告並未
    依約將機械設備運至現場且完成安裝，顯對於足以證明、釐
    清有無完成安裝之現場履勘或履勘所得之重要證物，漏未斟
    酌。
  (三)綜上，原確定判決確有適用法規顯有錯誤，且就足以影響於
    判決之重要證物漏未斟酌之再審事由，爰依民事訴訟法第49
    6 條第1 項第1 款、第497 條之規定提起再審之訴，求為判
    決：(一)原確定判決及台灣高雄地方法院94年度建字第100 號
    判決均廢棄。(二)再審被告應給付再審原告新台幣（下同）11
    3 萬9058元及自93年11月15日起至清償日止，按年息5%計算
    之利息。
三、再審被告未為何聲明及陳述。
四、按民事訴訟法第496 條第1 項第1 款所謂適用法規顯有錯誤
    ，係指確定判決所適用之法規顯然不合於法律規定，或與現
    尚有效之判例、解釋顯然違反者而言，不包括認定事實錯誤
    、取捨證據失當、漏未斟酌證據、判決不備理由之情形在內
    （最高法院90年度台再字第27號判決、63年台上字第880 號
    判例意旨參照）。經查再審原告上開關於原確定判決有適用
    法規顯有錯誤之主張，無非係就原確定判決關於再審原告有
    無依系爭合約「六付款辦法」之2.約定，將系爭工程之「機
    械設備運至現場且安裝完成」之認定事實之職權行使所為論
    斷，非屬適用法規問題。且原確定判決認定再審原告尚未依
    系爭合約「六付款辦法」之2.約定，將系爭工程之機械設備
    運至現場且安裝完成，已說明再審被告無法舉證其究係於何
    日何時將機械設備安裝完成；並就再審被告僅給付第2 期工
    程款中之80萬元予再審原告，可否認為再審原告已依約將機
    械設備運至現場且安裝完成，及再審被告持上開第二期款之
    統一發票向稅捐機關申報，可否即認定再審原告已依約將機
    械設備安裝完成等，予以斟酌，並載明於判決理由內，其認
    定事實並無違經驗法則或論理法則可言。再審原告主張原確
    定判決有適用法規顯有錯誤之再審事由，尚無足採。
五、按民事訴訟法第497 條所謂就足以影響於判決之重要證物漏
    未斟酌，係指當事人在前訴訟程序已經提出，第二審確定判
    決漏未於判決理由中斟酌，足以影響原確定判決之內容而言
    。查再審原告於本院所主張原確定判決漏未斟酌之證物即8
    月2 日函及現場照片，均為前訴訟程序即已提出之證物，並
    經原確定判決予以斟酌，此觀原確定判決理由第六段及該段
    第5 項記載自明，並非未經斟酌，核與首揭規定不符，是再
    審原告執此主張，亦不足取。
六、綜上，再審原告主張原確定判決有民事訴訟法第496 條第1
    項第1 款、第497 條之再審理由，均無可取，其據以提起本
    件再審之訴，顯無理由，爰不經言詞辯論，逕以判決駁回之
    。
七、據上論結，本件再審之訴為無理由，依民事訴訟法第502 第
    2 項、第78條，判決如主文。
中    華    民    國    97    年    2     月     1    日
                            民事第六庭
                                審判長法官  許明進
                                法      官  謝肅珍
                                法      官  徐文祥
以上正本證明與原本無異。
本件不得上訴。
中    華    民    國    97    年    2     月    4    日
                                書  記  官  呂素珍


司法院資訊處製作；財團法人民間司法改革基金會備份。
